臺灣高等法院刑事判決　　　　　　　　　　　　　九十二年度上訴字第三五八三號
　　上　訴　人
　　即　被　告　丙○○
　　選任辯護人　陳秀卿　律師
　　　　　　　　林世芬　律師
　　自　訴　人　甲○○
　　自訴代理人　孫銘豫　律師
右上訴人因自訴人自訴誣告案件，不服臺灣板橋地方法院九十一年度自字第三五八號
，中華民國九十二年七月五日第一審判決，提起上訴，本院判決如左：
　　主　文
原判決撤銷。
丙○○意圖他人受刑事處分，向該管公務員誣告，處有期徒刑伍月。
    事  實
一、丙○○為龍田針織企業有限公司（下稱龍田公司）股東。龍田公司曾於民國八十
    九年初向聯邦銀行申請額度新臺幣（下同）四百萬元之信用貸款，惟龍田公司因
    原貸款額度不敷使用，遂向聯邦銀行申請增加貸款額度為八百萬元。聯邦銀行雖
    同意龍田公司增加額度之申請，惟附帶要求龍田公司應提供擔保，丙○○於偕同
    龍田公司董事長戊○○洽談上揭增加貸款事宜時得知此情，丙○○即主動表示願
    意提供自己所有門牌號碼臺北縣板橋市○○○路○段一四四巷四十四號及六十四
    號地下樓房屋，設定抵押擔保並自任連帶保證人，以協助龍田公司。聯邦銀行評
    估丙○○之房、地扣除原有抵押仍有剩餘價值，遂同意代償丙○○原有房、地先
    前於土地銀行所設定抵押之七百萬元後，並以該筆房、地供做龍田公司增加貸款
    之擔保，並延用丙○○先前於八十九年二月二十九日在聯邦銀行對保，親自於對
    保處簽名，並於留存印鑑處蓋用自己之印鑑，所完成對保手續為資料，後因龍田
    公司無力如期繳付利息，聯邦銀行遂向臺灣板橋地方法院聲請拍賣上揭房屋。詎
    丙○○明知上情，竟意圖使自訴人甲○○受刑事處分，於九十年一月二十九日向
    臺灣板橋地方法院檢察署，虛捏「甲○○於八十九年間趁丙○○在聯邦銀行開立
    帳戶之機會，藉故向丙○○索取印鑑章後，未經丙○○同意盜用丙○○印鑑章，
    使丙○○成為龍田公司向聯邦銀行貸款之連帶保證人，嗣因龍田公司未依期繳息
    ，致丙○○提供抵押擔保之房屋遭聯邦銀行聲請拍賣，而嚴重損及丙○○權益云
    云」之不實事實，而誣指甲○○涉犯偽造文書罪。後經臺灣板橋地方法院檢察署
    以九十年度偵字第九六九三號案件偵辦，因丙○○指訴不實，檢察官以自訴人犯
    罪嫌疑不足而為不起訴處分確定。
二、案經自訴人甲○○向原審法院提起自訴。
    理  由
一、訊據被告丙○○對其於右揭時間向臺灣板橋地方法院檢察署告發甲○○涉犯偽造
    文書之事實坦承不諱，惟矢口否認有何誣告犯行，辯稱：伊從未擔任龍田公司與
    聯邦銀行間借款契約之保證人，伊之房、地本來就在土地銀行有七百萬之貸款，
    轉來聯邦銀行是要給自訴人作業績，聯邦銀行提出之有關龍田公司借款借據上之
    內容、簽名非伊本人所為，印章非伊所蓋用，係聯邦銀行職員甲○○趁伊於該行
    開立帳戶之機會，藉故索取印鑑章，未經伊同意盜用該印鑑章作為龍田公司借款
    之保證人，伊並不知道有關龍田公司借款四百萬元、八百萬元之事。對保資料雖
    係伊所簽，但並不表示銀行同意借款，後來就不了了之。有關聯邦銀行提出之龍
    田公司八百萬元借款契約，非伊本人所簽名，章亦非伊所蓋用，且該借款契約簽
    定日期為八十九年三月三十一日，依信用貸款程序，借款契約簽訂完畢後應有對
    保之手續，但聯邦銀行提出之文件中，何以僅有八十九年二月二十九日對保之文
    件，並無八十九年三月三十一日以後之對保文件，實情為龍田公司已於八十九年
    二月經聯邦銀行核准貸款八百萬元，同時自訴人另外要求伊將原先向土地銀行貸
    款之七百萬元，改向聯邦銀行辦理轉貸，以便替自訴人製造業績，而在八十九年
    二月二十九日與龍田公司同一時間分別辦理七百萬元與八百萬元手續過程中，自
    訴人未經伊同意，偷蓋伊印章，擅自將伊列為龍田公司借款契約之連帶保證人，
    因該對保印章係八十九年二月二十九日由自訴人在被告辦理七百萬元時所蓋，是
    八十九年三月三十一日以後之龍田公司八百萬元借款對保書，自訴人當然無法提
    出，自訴人雖主張龍田公司先向聯邦銀行貸款四百萬元，後因額度不足而申請增
    加至八百萬元，然無法提出所指辦理四百萬及八百萬元之完整申貸資料，且所提
    文件又出現借款契約日期在後、對保日期在前之不合理情形，足證自訴人係以伊
    在聯邦銀行辦理七百萬元貸款時所簽文件，用以冒充龍田公司八百萬元貸款之連
    帶保證人，伊並沒有誣告之犯行云云。經查：
    (1)右揭事實業據自訴人甲○○指述被告丙○○於偕同龍田公司董事長戊○○洽談
      增加貸款事宜時，主動表示願意提供自己所有門牌號碼臺北縣板橋市○○○路
      ○段一四四巷四十四號及六十四號地下樓房屋，設定抵押擔保並自任連帶保證
      人，後聯邦銀行評估丙○○之房、地扣除原有抵押仍有剩餘價值，始同意代償
      丙○○原有房、地先前於土地銀行所設定抵押之七百萬元後，並以該筆房、地
      供做龍田公司增加貸款之擔保，被告於八十九年二月二十九日在聯邦銀行已完
      成對保手續，並於對保處簽名，並於留存印鑑處蓋用自己之印鑑，竟虛捏伊趁
      被告在聯邦銀行開立帳戶之機會，藉故向丙○○索取印鑑章後，即盜用被告印
      鑑章，使丙○○成為龍田公司向聯邦銀行貸款之連帶保證人，而向台灣板橋地
      方法院檢察署誣指伊涉犯偽造文書罪等情歷歷在卷。
    (2)再查，被告於原審調查時先供稱：伊之房、地有七百萬之貸款，轉來聯邦銀行
      是要給自訴人作業績，對保資料雖係伊所簽，但並不表示銀行同意借款，後來
      就不了了之，銀行代償並未通知伊，有無代償伊也不知道云云。後改稱：土地
      銀行通知伊去拿清償證明，伊再把清償證明拿給聯邦銀行，所以伊以為這是伊
      本人之貸款，伊想這跟龍田之貸款無關云云（參見原審九十二年五月二十日訊
      問筆錄），所供情節前後不一，難以遽信。
    (3)復查，被告自承八十九年二月二十九日之對保立約定書為伊所親簽等語（參見
      原審九十二年五月二十日訊問筆錄），顯見龍田公司於八十九年二月二十九日
      以被告為連帶保證人向聯邦銀行貸借四百萬元時，確實經被告親自對保，此亦
      有聯邦銀行迴龍分行九十三年二月十一日（九十三）聯桃催字第十五號函檢附
      該行債務人龍田針織企業公司法定代理人戊○○及連帶保證人丙○○相關借款
      資料中有被告親自簽名之對保立約定書存卷可按；再觀諸八十九年二月二十九
      日申貸當日由龍田公司開立活期存款帳戶作為貸款撥付帳戶時，該帳戶留存之
      印鑑，除龍田公司大小章外，尚含被告之印鑑章，亦有活期存款印鑑卡影本一
      紙在卷足憑參（見前揭聯邦銀行函檢附之活期存款印鑑卡，及本院九十一年度
      重上字第四二五號民事卷第一六二頁），被告並自承對保立約定書上之印章即
      為其留存在聯邦銀行活期存款印鑑卡上之印鑑章等語（參見本院前揭卷第一八
      九頁），足見龍田公司借貸款項尚須被告印鑑始得提領，則被告對於龍田公司
      貸款融資、財務運用等經營管理應有一定程度之參與，且被告是龍田公司股東
      占百分之十五，業據龍田公司法定代理人戊○○在本院九十三年三月二十五日
      準備程序中證述無訛，益徵被告與龍田公司關係菲淺，非無為龍田公司擔任連
      帶保證人之可能。參以被告告發系爭借款之承辦人甲○○涉嫌偽造文書罪時，
      證人戊○○亦於偵查中到庭證稱：「 (問：去借四百萬又增至八百萬李 (指被
      告)有無同意？)有。」、「 (問：八百萬融資李有同意？)同意。」等語 ( 參
      見台灣板橋地方法院檢察署九十年度偵字第九六六三號偵查卷所附九十年度他
      字第一二二六號偵查卷第七頁)，則被告對於其擔任龍田公司與聯邦銀行間借
      款債務連帶保證人之事實，自無從諉為不知。至戊○○於原審審理時改稱：伊
      不知道丙○○是伊連帶保證人云云，及在本院準備程序中證稱: 「被告沒有同
      意擔任八百萬元貸款的連帶保證人，龍田公司與丁○○做生意，蓋章需要有我
      還有被告的章才行，八百萬元的貸款被告有無參予，我不知道，太久忘記了。
      」等語（見本院九十三年三月二十五日筆錄），核屬事後附和迴護被告之詞，
      委不足採。另被告所舉證人即曾在龍田公司生產管理部分工作並兼會計之乙○○到庭證稱：我沒有與老闆（指戊○○）一起與聯邦銀行談借款之事，我不知
      道龍田公司與聯邦銀行的貸款有幾筆，只知道之前有拿一千二百萬元的票過去
      ，這筆貸款與被告有無關係，我不知道等語（見本院九十三年三月二十五日筆
      錄）亦不能證明龍田公司向聯邦銀行借款，被告從未同意擔任連帶保證人之事
      甚明。從而，被告辯稱其未當龍田公司上開八百萬元借款之連帶保證人云云，
      洵無足取。
    (4)又查，聯邦銀行所提出七百萬元借據及八百萬元借款契約之內容均已填載完成
      ，其上連帶保證人欄亦有被告名義之簽名，並蓋用其印章，此有本院卷所附之
      上開聯邦銀行函檢附之借款資料之借款契約、借據在卷足佐。雖被告辯稱：上
      開借據、借款契約之內容均非伊所填寫，印章亦非伊所蓋用等語。業據自訴人
      甲○○堅決否認在卷，證人戊○○亦於上開偽造文書案件偵查時證稱：被告確
      有同意擔任龍田公司上開八百萬元借款之連帶保證人等語，已如前述，則上開
      借據、借款契約上連帶保證人欄之被告印章縱係由甲○○代為蓋用，亦不違背
      被告之本意，核與盜蓋之行為有間。參以被告告發甲○○涉嫌上開偽造文書案
      件業臺灣板橋地方法院檢察署檢察官以被告所言不實在，甲○○罪嫌不足，對
      甲○○為不起訴處分確定，亦有該不起訴處分書一件在卷足稽（見臺灣板橋地
      方法院檢察署九十年度偵字第九六六三號卷第十六至十七頁)，故被告主張甲○○盜蓋其印章云云，洵無足取。
    (5)次查，證人即聯邦銀行分行襄理己○○於原審證稱：「（問：辦理授信時，是
      否在場？）有在場。」、「（問：當時丙○○七百萬、八百萬借據用印的部分
      ，是否他親自用印？）我當初是業務主管，我不敢確定字體是否是他親自寫的
      ，不過他的印章是隨身攜帶的，應該是他自己用印，因為他的印章都是他自己
      保管」等語歷歷。於本院證稱：「龍田是透過客戶介紹到我們銀行來的，因為
      是新客戶，徵信完認為他信用不錯，就給他一個額度約四百萬或二百萬，客戶
      到銀行借款要憑他的客票，我們在八成的範圍內會借給他，我們給他四百萬，
      但四百萬不夠，要求要增加，徵求龍田公司李先生，他提供板橋的房子已經有
      貸款，房子經過我們的評估超過價值，作為票借的擔保，加強我們的保證，故
      額度增加為八百萬。不是行員蓋的章，我們要借款人、負責人、保證人都簽約
      定書、保證書，回函中有李先生的約定書，是他簽的，他用房子作加強擔保，
      房子原有抵押七百萬，故增加為八百萬，所以他轉到我們聯邦，用龍田公司名
      義借，七百萬借出來幫他還土銀的借款，到我們銀行設定更高的抵押權。我是
      負責授信小組的人員，龍田是丁○○介紹來的。我們聯邦銀行的貸款流程是和
      客戶作徵信，要借款時，我們會先作徵信，簽訂契約，在四百萬額度內，他要
      提供票據，會撥給他，撥到借款人的戶頭內，不會撥到其他人戶頭內，龍田公
      司每次向我們借款時，丙○○都會帶他的章到銀行來，他們共同經營龍田公司
      ，錢撥出時，會撥到龍田公司的活期存款帳戶裡面，其中所留的印鑑有丙○○
      的章，他的章是隨身攜帶，龍田公司要提領時一定要蓋龍田公司及丙○○的印
      鑑章，借款時在額度範圍內，要寫動用申請書，抵押權設定契約書丙○○是義
      務人兼債務人，他有保證的義務，他是提供不動產供龍田公司來借款。不動產
      是丙○○本人有借款七百萬外，我們認為房子價值比七百萬多，只是做加強保
      證，增加為八百四十萬，我們設定價值，剩餘是加強擔保。我不記得授信約定
      書簽定時我有無在場，但我們在對保時會給客戶親簽，一定要本人簽，增加額
      度或減少額度都要本人簽。我沒有看到被告在授信約定書及借款契約書上簽名
      ，但授信約定書要給借款人、保證人本人每人各簽一份，借款契約書是憑授信
      約定書所留的印鑑。龍田公司要動用貸款，錢要撥到龍田公司，丙○○會來蓋
      章，特別自台中來，龍田公司要領款的章是丙○○保管，他隨身攜帶。授信約
      定書要他本人簽，不能代簽。」（見本院九十三年二月二十六日準備程序筆錄
      ）等語。另證人丁○○於原審調查時亦證稱：當初跟聯邦銀行借貸，伊是介紹
      人，借貸的時候伊也有在現場，貸款是龍田公司要借的，因為他們是新成立的
      公司，本來聯邦銀行不願意借，因為龍田是伊的客戶，伊跟聯邦銀行早有資金
      往來比較熟悉，所以龍田公司就來拜託伊，戊○○、丙○○都有出面來拜託，
      現場在談時，伊有聽到由丙○○當連帶保證人，由丙○○拿房子出來抵押，這
      個伊都有在場，至於他們如何談契約的細部內容，伊沒有在場，但是伊跟丙○○生意往來當中，公司票需要有公司章、丙○○、戊○○章，如果少了丙○○
      的章，他過兩天也會自己補印章過來等語（參見本院前揭卷第一四三頁、原審
      九十二年三月二十日訊問筆錄），於本院證稱：「龍田和聯邦本來沒有往來，
      他們欠資金拜託我，要週轉，他（指甲○○）說好，我後來才知道是看我的面
      子，聯邦銀行撥款是撥好幾次，不是甲○○寫的，用完又去借，戊○○及丙○○有去借，也有撥款，用完又去借。要等丙○○來蓋章才能撥款，我知道沒有
      丙○○蓋章錢無法領出去，我有和龍田做生意，大部分契約都要丙○○蓋章才
      能生效。每次撥款時甲○○會打電話給我，因丙○○在台中，我打給戊○○，
      叫丙○○去聯邦銀行，有見面五、六次。」等語（見本院九十三年二月二十六
      日準備程序筆錄），堪信被告之印章均隨身攜帶，且龍田公司每次要動用貸款
      ，錢要撥到龍田公司帳戶均一定要蓋丙○○之印鑑章，似此情形，丙○○豈可
      能不知道其為上開龍田公司向聯邦銀行貸款八百萬元之連帶保證人。又系爭借
      款中之七百萬元、八百萬元二筆貸款之借款申請、簽約等手續均係於八十九年
      三月三十一日同日辦理，並就被告提供之系爭不動產設定本金最高限額一千三
      百五十萬元之抵押權，此有該二筆貸款之借據、借款契約授信批覆書及土地、
      建物登記謄本 (參見本院前揭卷第一五八頁至一五九頁、第一Ｏ九頁至一三Ｏ
      頁)，以及聯邦銀行九十三年二月十一日（九十三）年桃催字第十五號函、九
      十三年三月二十三日（九十三）聯迴龍字第四十號函所附龍田針織企業公司，
      法定代理人戊○○，及連帶保證人丙○○相關借款資料附卷可稽，衡情被告苟
      非為擔保龍田公司向聯邦銀行之貸款額度由四百萬元提高至八百萬元之借款，
      亦無由聯邦銀行撥款代償被告原在土地銀行之貸款，而塗銷土地銀行就系爭不
      動產設定之第一順位抵押權，再設定本金最高限額一千三百五十萬元抵押權予
      聯邦銀行之必要，且聯邦銀行對龍田公司申請八百萬元貸款授信批覆書上，並
      載明保證人丙○○提供本行（聯邦銀行）設定前順位抵押權之擔保品，其設定
      餘值作為本件之加強債權，此並有上開批覆書存卷可按。而有關對保日期係八
      十九年二月二十九日，八百萬元借款契約之簽定日期為八十九年三月三十日，
      尚難認其有何不合理？至聯邦銀行對龍田公司七百萬元之借款僅有借據而以百
      分之八點六五計息，另對八百萬元借款有借款契約、授信批覆書，並以百分之
      九點五計息，則顯不影響被告有為該項借款連帶保證人之事實，並據證人王儀
      財具狀並陳述其原因理由在卷可稽。故被告辯稱：伊係把清償證明拿給聯邦銀
      行，這是伊本人之貸款，跟龍田之貸款無關云云，委不足採。
    (6)綜上相互以觀，被告對自己擔任龍田公司向聯邦銀行貸款八百萬元之連帶保證
      人知之甚詳，又親自對保，竟指稱自訴人盜蓋印章，使其成為龍田公司向聯邦
      銀行貸款之連帶保證人，向臺灣板橋地方法院檢察署告發自訴人偽造文書，其
      明知為不實之事項，意圖使自訴人受刑事處分向該管公務員誣告至為灼然。被
      告上開所辯，顯係圖卸刑責之詞，不足採信。其右揭事證明確，被告犯行洵堪
      認定，應予依法論科。
二、核被告丙○○所為，係犯刑法第一百六十九條第一項之誣告罪。原審據以論罪科
    刑，固非無見，被告上訴意旨否認犯罪，雖無理由，惟原判決主文欄諭知丙○○
    意圖他人受刑事處分，向該管公務員誣告「犯罪」，核與法條規定用語不符，其
    所為判決顯有違誤，自應由本院將原判決予以撤銷改判，爰審酌被告為免其受連
    帶保證人之損害，而以虛構事實之方法誣指自訴人偽造文書，造成國家司法程序
    之浪費，所造成之危害、犯後之態度及其他一切情狀，量處如主文所示之刑，以
    示懲儆。
據上論斷，應依刑事訴訟法第三百六十九條第一項前段、第三百六十四條、第二百九
十九條第一項前段、刑法第一百六十九條第一項，判決如主文。
中　　　華　　　民　　　國　　九十三　　年　　　六　　　月　　  三十　　日
                              臺灣高等法院刑事第二庭
                                  審判長法  官  蔡  長  溪
                                        法  官  林  俊  益
                                        法  官  楊  貴  志
右正本證明與原本無異。
如不服本判決，應於收受送達後十日內向本院提出上訴書狀，其未敘述上訴之理由者
並得於提起上訴後十日內向本院補提理由書（均須按他造當事人之人數附繕本）。
                                        書記官  黃  德  煌
中　　　華　　　民　　　國　　九十三　　年　　　七　　　月　　　一　　　日
附錄：本判決論罪科刑法條全文
中華民國刑法第一百六十九條
意圖他人受刑事或懲戒處分，向該管公務員誣告者，處七年以下有期徒刑。
意圖他人受刑事或懲戒處分，而偽造、變造證據，或使用偽造、變造之證據者，亦同
。
